【裁判字號】    99,訴,95
【裁判日期】    990825
【裁判案由】    侵權行為損害賠償
【裁判全文】
臺灣臺南地方法院民事判決                99年度訴字第95號
原告  張惠雯
被告  王晨煌
上列當事人間請求侵權行為損害賠償事件，經本院於民國99年8
月11日言詞辯論終結，判決如下：
    主      文
被告應給付原告新臺幣肆拾捌萬陸仟玖佰玖拾陸元，及自民國98
年11月27日起至清償日止，按週年利率百分之五計算之利息。
原告其餘之訴駁回。
訴訟費用由被告負擔分之十分之三，餘由原告負擔。
本判決原告得假執行；但被告如以新臺幣肆拾捌萬陸仟元為原告
預供擔保後，免為假執行。
原告其餘假執行之聲請駁回。
    事實及理由
一、按訴狀送達後，原告不得將原訴變更或追加他訴，但擴張或
    減縮應受判決事項之聲明者，不在此限， 民事訴訟法第255
    條第1項第3款定有明文。本件原告起訴時聲明請求之金額為
    新臺幣（下同）1,370,500元，嗣於訴訟進行中擴張為1,651
    ,709元，於法並無不合，應予准許，合先敘明。
二、原告起訴主張：
（一）被告於民國98年4月15日下午6時40分許，駕駛車牌號碼６
      ２０２－ＷＱ號自用小客車，沿臺南市○○區○○路1段1
      巷由西往東方向行駛， 行經該路段與長和路1段交岔路口
      ，於右轉進入長和路1段時， 本應注意汽車行駛至交岔路
      口，對向行駛之左右轉車輛已轉彎須進入同一車道時，右
      轉彎車輛應讓左轉彎車輛先行，而依當時天候晴朗、柏油
      路面乾燥、無缺陷及障礙物、視距復屬良好，並無不能注
      意之情事，竟疏於注意，於通過上開交岔路口時，未留意
      讓對向左轉彎車輛先行，即貿然右轉，適有原告騎乘車牌
      號碼０８７－ＢＺＰ號重型機車（以下簡稱系爭重型機車
      ），沿長和路1段2巷對向駛來，作左轉彎，雙方因而發生
      碰撞，致原告人車倒地因此受有右手尺骨鷹嘴突閉鎖性骨
      折、恥骨閉鎖性骨折、雙側膝關節擦傷、尾抵骨閉鎖骨折
      、雙側膝部及右手肘多處擦挫傷等傷害（以下簡稱系爭交
      通事故）。
（二）原告因系爭交通事故致受傷而支出醫療費用、喪失或減少
      勞動能力、增加生活上之需要及精神上損害賠償等，茲將
      原告之各項請求分述如后：
    1.醫療費用：暫計為57,709元。原告因本件交通事故受傷，
      至朴子醫院等住院接受右手尺骨鷹嘴突閉鎖性骨折開放性
      復位手術治療，醫療費用暫計為17,709元，細目詳如附件
      ，另原告日後尚須接受右手鋼釘拔除手術，預估醫療費約
      2萬元；又原告受傷後，接受中醫治療，支出醫療費用2萬
      元，原告暫以前開金額，請求被告賠償醫療費。
    2.喪失或減少勞動能力：暫計為90萬元。
      (1)原告任職於聯華電子股份有限公司，擔任高級技術員，
        平常工作內容須搬運重物，因本件交通事故受傷，朴子
        醫院醫師囑言欄第3點註明：「因上述疾病於1年內不宜
        搬運重物／從事劇烈運動。」， 因而，原告於1年內無
        法上班工作，減少工作薪資為40萬元。
      (2)原告因本件交通事故受傷，無法完全復原，原告暫請求
        被告賠償勞動能力減少之損害50萬元。
    3.增加生活上之需要：94,000元。
      (1)原告受傷住院期間，由家人照料。按親屬間之看護，縱
        因出於親情而未支付該費用，然其所付出之勞力，顯非
        不能以金錢為評價，此種基於身分關係之恩惠，自不能
        加惠於加害人，而應比照一般看護情形，認被害人受有
        相當看護費之損害，命加害人賠償， 始符民法第193條
        第1項所定「增加生活上需要」之意旨 （最高法院89年
        台上字第1749號判決意旨參照）。原告住院期間，即自
        98年4月16日至98年4月23日，共計8天，以每日2,000元
        之看護費計算，計16,000元（每日2,000元×8天＝16,0
        00元）。
      (2)原告出院後，於家中休養，生活起居亦須由家人照料，
        爰請求98年4月24日至98年5月27日之看護費，計68,000
        元（每日2,000元×34天＝68,000元）。
      (3)原告出院後須定期至醫院追蹤治療，因受傷無法自行騎
        車就醫，須搭乘計程車就醫，共計支出交通費1萬元。
      (4)以上共計94,000元。
    4.非財產上損害賠償：60萬元。原告原本身體健康、樂觀開
      朗，工作順利，每月薪資所得，除供自己生活所需外，尚
      須幫忙負擔部分家計，因被告之加害行為致右手尺骨鷹嘴
      突閉鎖性骨折、恥骨閉鎖性骨折、雙側膝關節擦傷，不僅
      無法工作，不能幫忙負擔家庭經濟重擔，自己更須家人幫
      忙照顧，且因受傷，時常感到手部腫脹、疼痛，日常生活
      如上廁所、沐浴等均需旁人照料，內心之煎熬實非筆墨所
      能形容，況且尚需長期就醫、復健，經二次手術治療等，
      此身體、治療過程之苦痛，對家人造成不便等精神折磨，
      非言可喻，爰請求60萬元之精神慰撫金。
（三）聲明：
    1.被告應給付原告1,651,709元，及自起訴狀繕本送達翌日
      起至清償日止，按週年利率百分之5計算之利息。
    2.訴訟費用由被告負擔。
    3.願供擔保，請准宣告假執行。
三、被告則以：本院98年度交易字第250號過失傷害 刑事判決已
    確定，被告於99年3月11日已執行易服勞役。 被告實是受害
    人，內線車道寫明禁行機慢車，且原告從被告左後方撞上，
    撞到後原告機車還在雙黃線上；鑑定報告與現場有出入，原
    告在被告已經上永安橋後才撞到被告，原告請求被告賠償沒
    有道理，且強制險可以讓原告聲請醫藥費，是原告自己未聲
    請等語。
四、得心證之理由：
（一）兩造就系爭交通事故之發生，是否均有過失？兩造之過失
      比例為何？
    1.按汽車行駛至交岔路口，對向行駛之左右轉車輛已轉彎須
      進入同一車道時，右轉彎車輛應讓左轉彎車輛先行，如進
      入二以上之車道者，右轉彎車輛應進入外側車道，左轉彎
      車輛應進入內側車道，道路交通安全規則第102條第1項第
      8款定有明文，經查：
      (1)被告為領有普通大貨車駕駛執照之駕駛人，自應知曉上
        開道路交通安全規定，並應予注意；而系爭交通事故發
        生當時天候晴朗、柏油路面乾燥、無缺陷且無障礙物、
        視距良好，有臺南市警察局第三分局道路交通事故現場
        圖、道路交通事故調查報告表、現場照片附卷可按；是
        以兩車之碰撞地點 係在甫進入長和路1段之永安橋之外
        側車道，若非被告於本件車禍發生前，於通過上開交岔
        路口時，未留意讓對向左轉彎車輛先行，即貿然右轉，
        應不致於甫進入長和路1段之永安橋之外側車道 即與原
        告所騎乘之系爭重型機車發生碰撞，故被告確有疏於讓
        對向左轉彎車輛先行，即貿然右轉之情形，而依當時情
        形，又無不能注意之情事，仍未注意而致使系爭交通事
        故發生，自應認被告有過失。
      (2)系爭交通事故經臺灣省臺南區車輛行車事故鑑定委員會
        及臺灣省車輛行車事故覆議鑑定委員會鑑定，亦為被告
        有過失，且為肇事主因之認定，亦有各該委員會鑑定意
        見書各1份在卷可稽。
      (3)本院刑事庭以98年度交易字第250號過失傷害案件 判處
        被告 「拘役59日，如易科罰金，以新臺幣1,000元折算
        壹日」確定等情，為被告所不爭執，復經本院依職權調
        取本院98年度交易字第250號 過失傷害刑事案件全案卷
        證核閱屬實。
      (4)綜上，被告就系爭交通事故之發生，應認有過失責任，
        且為肇事主因。
    2.次按汽車（含機車）行駛時，駕駛人應注意車前狀況，並
      隨時採取必要之安全措施，道路交通安全規則 第94條第3
      項定有明文。經查：原告駕駛系爭重型機車未注意前車狀
      況，而系爭交通事故發生當時天候晴朗、柏油路面乾燥且
      無缺陷、視距良好，已如前述，是以原告行經設有行車管
      制號誌之系爭交通事故發生岔路口時，未注意車前狀況，
      而依當時情形，又無不能注意之情事，仍未注意，致系爭
      交通事故發生，自應認原告就系爭交通事故之發生，亦有
      過失。
    3.綜上，就系爭交通事故之發生，被告及原告均有過失責任
      。本院審酌系爭交通事故之發生原因，認被告係系爭交通
      事故之肇事主因，原告則為肇事次因，並認被告應負百分
      之70之肇事責任，而原告應負百分之30之肇事責任。
（二）按因故意或過失，不法侵害他人之權利者，負損害賠償責
      任；不法侵害他人之身體或健康者，對於被害人因此喪失
      或減少勞動能力或增加生活上之需要時，應負損害賠償責
      任；不法侵害他人之身體、健康、名譽、自由、信用、隱
      私、貞操或不法侵害其他人格法益而情節重大者，被害人
      雖非財產上之損害，亦得請求賠償相當之金額；民法第18
      4條第1項、第193條第1項、第195條第1項分別定明文。本
      件被告對於原告應負侵權行為損害責任，已如前述，至原
      告得請求被告賠償之範圍，說明如下：
    1.原告請求之項目及數額應否准許，分述如下：
      (1)醫療費用部分：
        原告主張其因系爭交通事故受傷，至朴子醫院等住院
          接受右手尺骨鷹嘴突閉鎖性骨折開放性復位手術治療
          ，支出醫療費17,709元， 並提出奇美醫院收據2紙、
          行政院衛生署朴子醫院收據12紙、長庚紀念醫院收據
          3紙及國立成功大學醫學院附設醫院收據1紙為憑，且
          為被告所不爭執，堪信為真實。是原告此部分醫療費
          用之請求，應予准許。
        原告復主張其日後尚須接受右手鋼釘拔除手術，預估
          醫療費約2萬元；又原告受傷後， 接受中醫治療，支
          出醫療費用2萬元云云， 惟查，原告並未就其嗣後進
          行右手鋼釘拔除手術之費用提出證明以實其說，且原
          告亦未就其所稱接受中醫治療部分提出支出費用之證
          明。是原告請求被告賠償未來所需之醫療費用及中醫
          治療部分，實屬無據，不應准許。
      (2)喪失或減少勞動能力部分：原告主張其任職於聯華電子
        股份有限公司，擔任高級技術員，平常工作內容須搬運
        重物，因本件交通事故受傷，於一年內無法上班工作，
        被告應賠償其一年工作損失40萬元；又原告因本件交通
        事故受傷，無法完全復原，原告並請求被告賠償勞動能
        力減少之損害50萬元等情；經查：
        原告前開主張，業據提出訴外人聯華電子股份有限公
          司98年5月份之薪資表 及97年度綜合所得稅結算申報
          所得資料參考清單為憑。按身體或健康受侵害，而喪
          失或減少勞動能力者，其喪失或減少及殘存勞動能力
          之價值，不能以現有之收入為準，蓋現有收入每因特
          殊因素之存在而與實際勞動能力不能相符，故所謂喪
          失或減少及殘存勞動能力之價值，應以其能力在通常
          情形下可能取得之收入為標準。本院參酌原告於96年
          度、97年度薪資所得分別為444,846元及395,214元，
          平均月薪資所得為35,003元【計算式：（444,846＋3
          95,214）2（年）12（月）＝35,003，元以下 四
          捨五入】，有稅務電子閘門財產所得調件明細表在卷
          可查，足認原告主張其喪失之勞動能力之價值，每月
          平均以35,003元計算為可採。
        原告復主張其自系爭交通事故受傷後， 有1年時間無
          法正常工作等語；查，本院斟酌衛生署朴子醫院診斷
          證明書之醫師囑言欄內所載： 「……3、因上述疾病
          於1年內不宜搬運重物／從事劇烈運動」乙情， 有衛
          生署朴子醫院98年7月6日診斷證明書附卷可稽，是以
          原告此部分主張洵屬有據。從而，原告依上述每月平
          均薪資計算得請求被告賠償無法工作之損失為420,03
          6元【計算式：35,003×12（月）＝420,036】，而原
          告僅請求被告賠償40萬元，並未逾本院審酌之上開數
          額，應予准許。
        原告另主張因系爭交通事故受傷，無法完全復原，請
          求被告賠償勞動能力減少之損害50萬元云云；然查，
          原告並未提出任何證據證明其勞動能力因系爭交通事
          故而喪失，且有無法完全復原之情，則其請求被告賠
          償勞動能力減少之損害50萬元部分，自屬無據，不能
          准許。
      (3)增加生活上之需要部分：
        看護費用部分：按被害人因受傷需人看護，而由親屬
          看護時，雖無現實看護費之支出，亦應認被害人受有
          相當看護費之損害而得向加害人請求賠償（最高法院
          92年度臺上字第1626號民事判決可資參照）。查，原
          告因系爭交通事故受有前開傷害， 自98年4月16日至
          同年4月23日於衛生署朴子醫院住院8日，確有專人看
          護照顧之必要； 又原告出院後，至同年5月27日前陸
          續門診接受放射線檢查／換藥共急、門診5次， 故認
          其生活起居亦須由家人照料。而因原告所受之傷勢，
          家屬看護之付出較照顧一般患者之心力亦不遑多讓，
          應認原告親屬看護費與職業看護有相同之評價。因此
          ，原告請求比照一般看護之費用 即每日依2,000元計
          算之金額，請求被告給付42日之看護費用共計84,000
          元，尚屬允當。是原告此部分看護費用之請求，應予
          准許。
        交通費用部分：原告主張出院後須定期至醫院追蹤治
          療，因受傷無法自行騎車就醫，須搭乘計程車就醫，
          共計支出交通費1萬元云云， 然按當事人主張有利於
          己之事實者，就其事實有舉證之責任，此民事訴訟法
          第277條定有明文， 又民事訴訟如係由原告主張權利
          者，應先由原告負舉證之責，若原告先不能舉證，以
          證實自己主張之事實為真實，則被告就其抗辯事實即
          令不能舉證，或其所舉證據尚有疵累，亦應駁回原告
          之請求， 有最高法院17年上字第917號判例意旨可資
          參照。故原告主張支出交通費用1萬元， 依上開判例
          說明，原告自應負舉證責任，惟原告迄今未能提出任
          何證據以實其說。 是原告泛言主張支出交通費用1萬
          元，而請求被告應賠償其損害，自屬無據。
      (4)精神慰撫金部分：按慰撫金之賠償須以人格權遭遇侵害
        ，使精神上受有痛苦為必要，其核給之標準固與財產上
        損害之計算不同，然非不可斟酌雙方身分資力與加害程
        度，及其他各種情形核定相當之數額（最高法院51年台
        上字第223號判例參照）。 查本件原告因系爭交通事故
        受有右手尺骨鷹嘴突閉鎖性骨折、恥骨閉鎖性骨折、雙
        側膝關節擦傷等傷害，精神上自受有痛苦，是其請求被
        告給付精神慰撫金，洵屬有據。本院審酌原告張惠雯於
        96年間有薪資所得、營利所得、利息所得等 共464,485
        元、97年間有薪資所得、利息所得及其他所得等共409,
        702元，名下有投資1筆，價值33,560元；被告王晨煌於
        96及97年間無報稅所得，名下有土地3筆、房屋1筆及汽
        車2輛，共價值2,886,000元等情，業據本院依職權調閱
        兩造所得及財產資料，並有兩造稅務電子閘門財產所得
        調件明細表附卷可稽，本院依兩造之身分、教育程度、
        經濟能力、社會地位及原告所受之傷害程度等情，認原
        告請求慰撫金60萬元，實屬過高，應予核減為20萬元，
        方稱允適，至逾此數額之請求，則無理由，應予駁回。
      (5)綜上，原告得向被告請求之金額為695,709元 【計算式
        ：11,709元（醫療費用）＋40萬元（減少勞動能力損失
        ）＋84,000（看護費用）＋20萬元（精神慰撫金）＝69
        5,709元】。
（三）本件有過失相抵原則之適用：
    1.按損害之發生或擴大，被害人與有過失者，法院得減輕賠
      償金額或免除之；前2項之規定， 於被害人之代理人或使
      用人與有過失者，準用之， 民法第217條第1項、第3項分
      別定有明文。民法第217條第1項定有明文。此項規定之目
      的在謀求加害人與被害人間之公平，倘受害人於事故之發
      生亦有過失時，由加害人負全部賠償責任，未免失諸過酷
      ，是以賦與法院得減輕其賠償金額或免除之職權。此所謂
      被害人與有過失，只須其行為為損害之共同原因，且其過
      失行為並有助成損害之發生或擴大者，即屬相當，不問賠
      償義務人應負故意、過失或無過失責任，均有該條項規定
      之適用 (最高法院94年度台上字第1855號判決參照)。 又
      立法目的在於平衡被害人與加害人之賠償責任，即於被害
      人本身，或其代理人或使用人對於損害之發生或擴大與有
      過失時，由法院斟酌情形，減輕或免除加害人之賠償金額
      ，以免失諸過苛。因之不論加害人之行為係故意或過失，
      僅須被害人或其代理人或使用人就損害之發生或擴大，有
      應負責之事由，不問其係出於故意或過失，基於衡平原則
      及誠實信用原則，即有該法條所定過失相抵原則之適用（
      最高法院93年度台上字第1899號判決參照）。
    2.查被告與原告為系爭交通事故發生之肇事主因、次因，均
      有過失，應認被告、原告對本件事故之發生各應負百分之
      70、百分之30之過失責任，已說明於前，是以原告得向被
      告請求之損害賠償金額應依過失比例酌減百分之30，即原
      告得向被告請求賠償損害之金額為486,996元【計算式：6
      95,709元×70%＝486,996元（元以下四捨五入）】。
五、綜上所述，原告本於侵權行為之法律關係，請求被告應給付
    原告486,996元，及自刑事附帶民事起訴狀繕本 送達被告翌
    日即98年11月27日起至清償日止， 按週年利率百分之5計算
    之利息，為有理由，應予准許；原告逾前開範圍之請求，為
    無理由，應予駁回。
六、本件原告勝訴部分，係屬民事訴訟法 第389條第1項第5款所
    稱所命給付之金額未逾50萬元之判決，本院就其勝訴部份，
    爰依職權宣告假執行；被告敗訴部分併依職權宣告如被告為
    原告預供擔保，得免為假執行。至於原告敗訴部分，該部分
    假執行之聲請，已失所附麗，應併予駁回。
七、據上論結，本件原告之訴為一部有理由，一部無理由，依民
    事訴訟法第79條、第87條第1項、第389條第1項第5款、第39
    2條第2項，判決如主文。
中    華    民    國    99    年    8     月    25    日
                          臺灣臺南地方法院民事第三庭
                                  法  官  王 獻 楠
以上正本證明與原本無異。
如不服本判決，得於收受送達翌日起20日內向本院提出上訴狀（
須按對造人數附繕本）。如委任律師提起上訴者，應一併繳納上
訴審裁判費。如委任律師提起上訴者，應一併繳納上訴審裁判費
。
中    華    民    國    99    年    8     月    25    日
                                  書記官  謝 安 青

司法院資訊處製作；財團法人民間司法改革基金會備份。
